臺灣板橋地方法院民事判決　　　　　　　95年度重訴字第99號
原　　　告　己○○
　　　　　　戊○○
共　　　同
訴訟代理人　李富湧律師
共　　　同
複　代理人　陳垚祥律師
被　　　告　中國探針股份有限公司
法定代理人　甲○○
訴訟代理人　乙○○
　　　　　　林永頌律師
　　　　　　黃韋齊律師
上列當事人間請求返還借款事件，本院於民國96年7 月17日言詞
辯論終結，判決如下：
    主  文
原告之訴與假執行之聲請均駁回。
訴訟費用由原告負擔。
    事實及理由
一、本件原告起訴主張：
（一）緣被告中國探針股份有限公司（以下簡稱：被告公司）為
      上市公司，從事各種探針製造及加工買賣，而被告公司董
      事長即原告之父訴外人丙○○於92年6 月間向原告借貸，
      原告同意出售被告公司股票得款借予被告公司週轉，乃由
      被告公司管理部經理即訴外人壬○○、財務部經理即訴外
      人庚○○、總經理室高級專員即訴外人辛○○及總經理即
      訴外人丁○○共同經手出售事宜，並由壬○○保管原告存
      摺及印章，則原告己○○、戊○○分別出借之金額共計各
      新臺幣（下同）5,660,000 元、12,5 20,000 元，嗣被告
      公司僅分別償還原告己○○、戊○○依序各3,087,008 元
      、1,729, 975元。
（二）查被告公司於中國大陸設有工廠及經銷商，礙於兩岸未直
      接通商，所以被告公司交易流程及帳務記載情形均至為繁
      複，被告公司於境外設訴外人朗文資產有限公司（以下簡
      稱：朗文公司），在國內銀行開設OBU 帳戶作為境外資金
      調度站，被告公司欲出貨與大陸經銷商，乃於文書作業上
      出貨予SUPER 公司，再由該公司出貨予大陸代理商，且被
      告公司於84年起再即借用訴外人丙○○設於華南商業銀行
      板橋分行帳戶作為大陸代理商變現存入款項之用，再由該
      帳戶存入被告公司帳戶。而被告公司由於大陸經銷商收取
      貨款時間較長，公司急須較多週轉金，乃以「2500萬元專
      案貸借款」專案，經原告同意出售股票借貸上開金額。而
      上開借款過程均由壬○○經手，其經由原告填寫世華銀行
      檢送之匯出匯款申請書及約定書，再匯款至被告公司之境
      外公司即朗文公司設於中國商業銀行OBU 帳戶內，再將款
      項匯入SUPER 公司，以外幣匯回被告公司，顯見以原告名
      義匯至朗文公司之款項，即是原告借予被告公司之金額。
（三）又原告所提協議書業經證人胡鳳嬌律師係其見證下所成立
      ，足證訴外人賴進聰、連水勝確實均與原告以「2500萬元
      專案貸借款」專案借款予被告公司，且訴外人賴進聰、連
      水勝借款予被告公司之方式乃與原告相似，由其等說明及
      相關資料比對佐證，即可證明兩造借貸之事實。而被告公
      司將等值外幣匯至朗文公司，其帳務記載方式為「借：股
      東往來○○；貸：銀行往來存款○○」，則原告借款予被
      告公司之款項，經由被告公司之股東往來分類帳及銀行存
      款分類帳應有記載，被告將上開資料提出供勾稽比對後，
      自可證明原告借款予被告公司之事實。
（四）按借用人應於約定期限內返還，未約定返還期限者，貸與
      人得定1 個月以上之相當期限，催告返還，民法第478 條
      定有明文。查原告於訴外人丙○○卸任被告公司董事長職
      務後，即請求被告公司返還系爭借款，遂由被告公司總經
      理黃民忠命辛○○計算結算表，依約定利率5 ﹪計算，並
      載明被告公司尚分別積欠原告己○○、戊○○2,570,000
      元、10,790,025元。
（五）聲明：被告應給付原告己○○2,570,000 元、原告戊○○
      10,790,025元，暨均自94年3 月18日起迄至清償日止，按
      年息5 ﹪計算之利息；並陳明願供擔保請准宣告假執行等
      語。
二、被告則以：
（一）按稱消費借貸者，謂當事人一方移轉金錢或其他代替物之
      所有權於他方，而約定他方以種類、品質、數量相同之物
      返還之契約。民法第474 條第1 項定有明文。次按消費借
      貸為要物契約，因金錢或其他代替物交付而生效力，借用
      人對於交付之事實，如有爭執，應由主張已為交付之貸與
      人負舉證責任。金錢借貸契約，固屬要物契約，應由貸與
      人就交付金錢之事實負舉證之責，但若貸與人提出之借用
      證內，經載明借款額，當日親收足訖無訛者，要應解為貸
      與人就要物性之具備，已盡舉證責任，最高法院72年台上
      字第3804號、69年台上字第3546號民事判決可資參照。
（二）原告迄今仍未能提出借款確有交付予被告公司之證據，以
      資證明其所稱消費借貸契約確實成立，其主張顯無理由：
  １、關於大華證券股份有限公司之有價證券對帳單，僅能證明
      原告曾出售其所持有之股票，無法證明原告曾將任何款項
      交付予被告公司。
　２、關於國泰世華銀行板橋分行之交易明細表，未蓋用任何銀
　　　行之章，無從核對其真正。縱其為真，僅能證明原告曾將
      被告公司股票出售，而出售款項曾入原告個人帳戶，與其
      是否曾借款予被告公司無涉。又關於上開銀行95年5 月10
      日函送原告提款單，亦僅能證明原告之提款情形，然與其
      是否曾借款予被告公司無涉。
　３、關於結算表，該表格未有任何人用印或簽名其上，無法得
      知是由何人所作，無從得知其所依據資料及數據來源為何
      ，亦無法核對其真正與否，自與原告是否曾將借款交付予
      被告公司無關。
　４、關於華南商業銀行從款往來明細表，綜觀明細表起迄時間
      為84年11月8 日至92年4 月21日，與其所稱92年6 月間之
      借款何干，復何從證明原告已於上開時日交付借款予被告
      公司。
　５、關於協議書，原告所稱貸與人乃係己○○及戊○○，借用
      人乃係被告公司，然上開協議書係由訴外人丙○○、丁○○、賴進聰、連水勝及新紀資產管理有限公司所訂立，又
      其上並未提及原告所稱之借款債權，自無法證明本件借款
      債權確係存在。
  ６、關於證人胡鳳嬌律師及其96年2 月14日之回函，證人胡鳳
      嬌律師證稱「（問：請問證人如果他所留存之附件中有記
      載原告2 人分別已貸款總金額紀錄，則其意思為何？是否
      可以表彰其等與被告間之借貸關係？）我只針對丙○○之
      部分處理，其他部分我並不清楚詳情」，顯見證人對於本
      件借款關係之存在與否並不清楚。又若胡鳳嬌律師陳報狀
      所附之相關協議書及附件之內容為真，亦僅表明其他訴外
      人之借款關係，並不必然等同本件借款關係確係存在。
（三）證人壬○○、丁○○、丙○○之證詞，無法證明本件借款
      債權確係存在：
  １、證人壬○○證稱「（問：是否曾代替己○○、戊○○出售
      中國探針公司之股票？出售之款項如何處理？）丙○○有
      要我代原告2 人出售公司股票。出售款項是他們自己的，
      如何處理我不知道」、「（問：丙○○、己○○、戊○○
      是否曾借款給中國探針公司？款項如何交付給公司？公司
      有無清償？）時間太久都忘了」，則證人壬○○之證詞，
      完全無法證明本件借款債權確係存在。
　２、證人丁○○證稱「（問：原告己○○、戊○○有無借款給
      中國探針公司？款項如何交付給公司？中國探針公司有無
      清償？）原告2 人是董事長的兒女，有無借款給公司是個
      人的事情，我不清楚」，則證人丁○○之證詞，完全無法
      證明本件借款債權確係存在。
　３、證人丙○○之證詞，完全無法證明本件借款事宜：
    (1)證人丙○○證稱「（問：根據結算表記載，借款給中國探
      針公司的人除了己○○、戊○○外，還有丁○○、賴進聰
      、連水勝、廖惠珠，他們的借款如何借給公司？有沒有還
      清？）他們如何借款給公司都是由壬○○處理的，過程我
      不清楚」、「（問：以上帳戶於94年4 月21日結清後，公
      司再更換何人帳號使用？）這我不清楚」、「（問：你是
      否可以確認壬○○有將該等款項存入被告公司戶頭？）我
      可以確定是跟公司有關的帳戶。可能是我借給公司的帳戶
      或公司用其他戶頭的帳戶，這要再去查；（問：你知道公
      司有哪些帳戶嗎？）我不清楚；（問：就你所述你有把戶
      頭借給公司，是否你的意思是指你的戶頭裡面的錢是公司
      的錢？）是公司在使用，但是否是公司的錢我不清楚」、
      「（問：公司收受款項是否有開立證明？）我不清楚；（
      問：結算表、明細表及附表與本件借款關係何在？）我不
      清楚」。
    (2)查訴外人丙○○雖指稱有經董事會決議還款，然經進一步
      詰問其董事會之細節，其卻一概推諉不知。而其亦指稱係
      由壬○○負責處理借款，又從未開立任何憑據，則委由外
      人處理鉅額款項卻未要求開立憑證，顯與常理有違。況其
      亦自承本件係父親向兒女借款，所以沒有開立屆據云云，
      益證本件實係丙○○個人與原告間之借貸關係，自與被告
      公司無關。
（四）末按董事為自己或他人與公司買賣、借貸或其他法律行為
      時，由監察人為公司之代表，公司法第223 條定有明文。
      茍如原告所稱，係經其父即當時之被告公司董事長丙○○
      告知需錢週轉而借款予被告公司，依上開條文規定，亦應
      由監察人作為被告公司之代表為該消費借貸之法律行為，
      故原告亦應就此加以舉證，否則實難認其主張可採等語，
      資為抗辯。
（五）聲明：1.原告之訴及假執行之聲請均駁回；2.如不利於被
      告之判決時，准予提供擔保免為假執行。
三、原告主張被告公司為上市公司，從事各種探針製造及加工買
    賣，而被告公司董事長即原告之父訴外人丙○○於92年6 月
    間向原告借貸，原告同意出售被告公司股票得款借予被告公
    司週轉，乃由被告公司管理部經理即訴外人壬○○、財務部
    經理即訴外人庚○○、總經理室高級專員即訴外人辛○○及
    總經理即訴外人丁○○共同經手出售事宜，並由壬○○保管
    原告存摺及印章，則原告己○○、戊○○分別出借之金額共
    計各5,660,000 元、12,5 20,000 元，嗣被告公司僅分別償
    還原告己○○、戊○○依序各3,087,008 元、1,729, 975元
    ，依約定利率5 ﹪計算，被告公司尚分別積欠原告己○○、
    戊○○2,570,000 元、10,790,025元等語，為被告所否認，
    並以前揭情詞置辯，是本件之爭點為：原告提出被告公司之
    交易流程、帳務記載及協議書等證據，是否已足證明兩造間
    有借貸關係存在？茲敘述如下。
四、按民事訴訟如係由原告主張權利者，應先由原告負舉證之責
    ，若原告先不能舉證，以證實自己主張之事實為真實，則被
    告就其抗辯事實即令不能舉證，或其所舉證據尚有疵累，亦
    應駁回原告之請求；又請求履行債務之訴，除被告自認原告
    所主張債權發生原因之事實外，應先由原告就其主張此項事
    實，負舉證之責任，必須證明其為真實後，被告於其抗辯事
    實，始應負證明之責任，此為舉證責任分擔之原則（最高法
    院17年上字第917 號、43年台上字第377 號判例意旨參照）
    。準此，如當事人主張有金錢借貸關係存在，須就其發生所
    須具備之特別要件即金錢之交付與借貸意思表示相互一致負
    舉證責任。而交付金錢之原因多端，或為買賣，或為贈與，
    或因其他之法律關係而為交付，非謂一有金錢之交付，即得
    推論授受金錢之雙方當然為消費借貸關係。若僅證明有金錢
    之交付，未證明借貸意思表示互相一致者，尚不能認有金錢
    借貸關係存在。經查：
（一）本件原告主張兩造成立消費借貸契約，為被告所否認，原
      告雖提出被告公司之交易流程、帳務記載及協議書匯款單
      ，至多僅能證明原告有交付金錢予訴外人朗文公司，尚未
      證明原告有交付金錢予被告公司及兩造間有成立消費借貸
      之合意，原告復未能提出其他證據證明合意之存在，原告
      主張兩造間成立消費借貸契約，依上開說明，已非足取。
（二）再原告所指經手兩造系爭借貸之證人壬○○係到庭證稱：
      「（問：民國92年4 月─6 月間在中國探針股份有限公司
      擔任何職？其工作內容為何？）我當時是擔任管理部的主
      管。工作內容是總務、人事、資訊管理等等；（問：當時
      中國探針公司董事長丙○○是否曾提供其個人開立資銀行
      帳戶借給中國探針公司使用？如有，其存摺及印鑑交由何
      人保管？）沒有印象。存摺跟印鑑我不清楚有沒有交給人
      家保管；（問：提示原證四，丙○○華南銀行0000000000
      00號帳戶是否借給中國探針公司使用？該帳戶於92年4月
      21日結清後，中國探針公司更換何人帳戶使用？）時間太
      久沒有印象。中國探針是否有更換帳戶使用，這不是我工
      作的範圍，所以不清楚；（問：是否曾受丙○○私人委託
      ，替其及家人保管或處理中國探針公司之股票？及代理其
      管理財務？）股票有交代過，有時有幫他賣，因為券商的
      聯絡，而去幫他掛單。我沒有幫他管理財務；（問：是否
      曾替己○○、戊○○出售中國探針公司之股票？出售之款
      項如何處理？）丙○○有要我代原告二人出售公司股票。
      出售款項是他們自己的，如何處理我不知道；（問：提示
      原證二之交易明細表，丙○○是否曾將己○○與戊○○在
      國泰世華銀行板橋分行帳號：000000000000及0000000000
      00帳戶之存摺及印鑑交付給你保管？請說明該二個帳戶之
      交易情形）沒有交給我保管。我不清楚交易情形；（問：
      提示國泰世華銀行板橋分行己○○與戊○○取款憑條11張
      ，請問此些取款憑條之筆跡是否你的筆跡？是否由你提領
      ？都是我的筆跡。都是我去提領，但是提領之後款項如何
      處理，時間太久我沒有印象，因為有時老闆不方便就會請
      我代為提領款項；（問：己○○與戊○○上開提領之款項
      做何用途？流向何人帳戶或交付何人？）時間太久我忘記
      了；（問：丙○○、己○○、戊○○是否曾借款給中國探
      針公司？款項如何交付給公司？公司有無清償？）時間太
      久都忘了；（問：丁○○、賴進聰、連水勝、廖惠珠有無
      借款給中國探針公司？款項如何交付給公司？公司有無清
      償？）忘記了」等語（見本院95年10月5 日言詞辯論筆錄
      ），則證人壬○○對於原告是否出借款項予被告公司，既
      不復記憶，是亦難據此而認兩造間確有系爭借貸關係之存
      在。
（三）又依證人丁○○、胡鳳嬌律師分別於本院到庭證述之內容
      ，彼等對於原告是否有出借系爭款項予被告公司之情，亦
      均表示並不清楚等語（見本院95年10月5 日、96年2 月13
      日言詞辯論筆錄），至證人丙○○為原告之父，伊所為有
      利於原告之證詞（見本院95年8 月8 日言詞辯論筆錄），
      難免有偏頗之虞，證人丙○○對伊所述之內容，亦無佐證
      以實其說，且所述與證人壬○○不相符合，是其有利於原
      告之證言即難以採信。故被告抗辯原告迄今仍未能提出借
      款確有交付予被告公司之證據，以資證明其所稱消費借貸
      契約確實成立，原告之請求尚無理由，即可採信。
五、綜上所述，本件原告縱有交付款項予訴外人朗文公司之事實
    ，惟仍難據此而認兩造間確有系爭借貸關係之存在，已如前
    述，是原告主張並不可採，其以消費借貸之法律關係為原因
    事實，請求被告給付原告己○○2,570,000 元、原告戊○○
      10,790,025元，暨均自94年3 月18日起迄至清償日止，按
      年息5 ﹪計算之利息，為無理由，應予駁回。原告之訴既
    經駁回，其假執行之聲請即失所附
    麗，亦應一併駁回之。
六、本件事證已臻明確，兩造其餘主張陳述及所提之證據，經審
    酌後於本件判決結果無影響，爰不逐一論述，附此敘明。
七、據上論斷，本件原告之訴為無理由，依民事訴訟法第78條，
    判決如主文。
中　　華　　民　　國　　96　　年　　8 　　月　　17　　日
                  民事第三庭    法　官　邱靜琪
以上正本係照原本作成
如對本判決上訴，須於判決送達後20日內向本院提出上訴狀
中　　華　　民　　國　　96　　年　　8 　　月　　17　　日
                                書記官　白俊傑
